臺灣高等法院高雄分院刑事裁定
111年度抗字第326號
抗  告  人  
即  受刑人  邱文洲



上列受刑人因聲明異議等案件，不服臺灣橋頭地方法院中華民國
111年9月12日裁定（111年度聲字第815號），提起抗告，本院裁
定如下：
　　主　文
抗告駁回。
    理  由
一、抗告意旨略以：本件檢察官執行命令就抗告人即受刑人邱文
    洲（下稱受刑人）有何難收矯正之效，確有發監執行必要等
    情，未予說明，且作成上開執行命令時，未賦予受刑人事先
    陳述之機會，況本案係經由檢察官聲請，法院逕以簡易判決
    處刑，堪認受刑人並無易科罰金難收矯正之效或難以維持法
    秩序等情。又受刑人雖係歷年4犯酒駕案件，然前次酒駕犯
    行與本次犯行間，相隔已超過5年，與臺灣高等法院檢察署
    研議統一酒駕再犯發監標準之原則研議結果：5年內3犯，原
    則上即不准予易科罰金執情形不同，上開研議結果，既係提
    供各檢察署統一發監標準，應有拘束各地檢署之效力，各執
    行檢察官不應擅自增加原標準所無之條件。再者，本案判決
    後，受刑人已積極尋求門診協助治療酒精依賴症狀。又受刑
    人之妻於民國111年6月24日發生車禍，受有骨折傷害、受刑
    人之母則領有中度身心障礙證明、受刑人之父年屆80歲高齡
    ，均需受刑人協助照料生活，倘因案入監服刑，家中經濟頓
    失依據。綜上，原裁定未審酌上情，逕依檢察官執行命令否
    准受刑人聲明異議，應有裁量違誤，懇請撤銷原裁定，爰提
    起抗告等云云。
二、原裁定意旨略以：受刑人因犯不能安全駕駛動力交通工具罪
    ，經原審以111年度交簡字第684號判處有期徒刑6月，併科
    罰金新臺幣（下同）20,000元確定在案，嗣接獲臺灣橋頭地
    方檢察署（下稱橋頭地檢署）111年7月9日核發之執行命令
    ，傳喚其應於同年8月3日下午2時至該署報到，並於備註欄
    註明：「歷年4犯酒駕，經本署審核，不准易科罰金及易服
    社會勞動，須發監執行」等語，其不服該執行指揮處分而聲
    明異議，請求撤銷檢察官前揭執行指揮處分。原審認檢察官
    於指揮執行時，已賦予受刑人陳述意見並提出相關證明之機
    會，並具體說明認定受刑人應入監執行，方能收刑罰矯正之
    效之理由，並無逾越法律授權範圍或裁量不當之情事，因而
    駁回其聲明異議。
三、按依刑法第41條第1項立法理由說明，個別受刑人如有不宜
    易科罰金之情形，在刑事執行程序中，檢察官得依該項但書
    規定，審酌受刑人是否具有「難收矯正之效或難以維持法秩
    序」等事由決定之。是檢察官對於得易科罰金案件之指揮執
    行，依具體個案，考量犯罪特性、情節及受刑人個人特殊事
    由等因素，如認受刑人確有因不執行所宣告之刑，難收矯正
    之效，或難以維持法秩序者，自得不准予易科罰金，此乃檢
    察官指揮執行時得依職權裁量之事項，倘其未濫用權限，自
    不得任意指摘為違法，此觀諸刑事訴訟法第457條第1項前段
    規定「執行裁判由為裁判法院之檢察官指揮之」自明。從而
    有期徒刑或拘役得易科罰金之案件，法院所諭知者，僅易科
    罰金折算之標準，至於是否准予易科罰金，則賦予執行檢察
    官視個案具體情形裁量之權限；易言之，執行檢察官就受刑
    人是否確因易科罰金，有難收矯正之效，或難以維持法秩序
    之情事，有判斷之權限，法院僅得審查檢察官為刑法第41條
    第1項之裁量時，其判斷之程序有無違背法令、事實認定有
    無錯誤、其審認之事實與刑法第41條第1項之裁量要件有無
    合理關連、有無逾越或超過法律規定之範圍等問題，除有必
    要時法院於裁定內同時諭知准予易科罰金（參司法院釋字第
    245號解釋）外，原則上不宜自行代替檢察官判斷受刑人是
    否有上開情事，即僅於檢察官上開裁量權之行使，有前述未
    依法定程序進行裁量，超越法律授權裁量範圍等情事，法院
    始有介入審查之必要（最高法院100年度台抗字第647號、11
    0年度台抗字第1188號裁定參照）。　　
四、經查：　　
　㈠受刑人因犯不能安全駕駛動力交通工具罪，經原審以111年度
    交簡字第684號判處有期徒刑6月，併科罰金20,000元確定在
    案。該案經移送橋頭地檢署執行後，該署檢察官於「易科罰
    金案件初核表」勾選：「擬不准予易科罰金」，並批示：「
    (受刑人）業已4犯酒駕犯行，且本次係駕駛半拖車，對於公
    共安全危害甚鉅，故不准易科罰金」等語，據以初步決定不
    準受刑人易科罰金。嗣檢察官於111年7月9日核發執行命令
    ，傳喚受刑人應於同年8月3日下午2時至該署報到，並於備
    註欄註明：「1.歷年4犯酒駕，經本署審核，不准易科罰金
    及易服社會勞動，須發監執行。2.台端如對審核結果不服，
    請於應到期日前檢具相關資料，向本署承辦股陳述意見」等
    情，業經原審調卷核閱無訛，足見檢察官雖非於決定指揮前
    通知受刑人執行指揮之方法及內容，並聽取受刑人關於如何
    執行之意見，然因本案傳喚日期與應到案執行時間相距約1
    個月，受刑人仍有寬裕時間陳述意見及提出相關事證證明其
    仍適於接受易科罰金之處分，實質上已充分給予受刑人陳述
    意見途徑暨表示其個人特殊事由之機會，檢察官因此所踐行
    之否准程序即無明顯瑕疵，堪認適法。
　㈡高檢署102年6月26日檢執甲字第10200075190號函報法務部准
    予備查之研議結果固謂「受刑人於5年內3犯刑法第185條之3
    第1項之罪者，原則上即不准予易科罰金」等語（下稱上開
    研議結果），然該署再行修正上開研議結果為「酒駕案件之
    受刑人有下列情形之一者，應予審酌是否屬刑法第41條第1
    項但書所定『難收矯正之效或難以維持法秩序』之情形，而不
    准易科罰金：1.酒駕犯罪經查獲3犯（含）以上者。2.酒測
    值超過法定刑罰標準，並對公共安全有具體危險者。3.綜合
    卷證，依個案情節（例如酒駕併有重大妨害公務等事實），
    其他認易科罰金難收矯正之效或難以維持法秩序者」，經陳
    報法務部備查後，並函請所屬各級檢察署嚴格審核是否對於
    酒駕累犯案件准予易科罰金等情，有高檢署111年2月23日檢
    執甲字第11100017350號函、111年4月1日檢執甲字第111000
    47190號函及法務部111年3月28日法檢字第11104508130號函
    附卷可稽。另橋頭地檢署考量刑法第185條之3歷次修法採取
    從重處罰之趨勢，及上開研議結果未能有效解決酒駕問題，
    併參酌高雄地區酒駕現況，於111年1月11日訂定「臺灣橋頭
    地方檢察署審核酒駕案件是否准許易科罰金或易服社會勞動
    標準」（下稱易刑處分標準），並於第1條前段明定「受刑
    人歷年酒駕3犯或3年內酒駕2犯者，應認為『易科罰金或易服
    社會勞動，難收矯正之效或難以維持法秩序』，而不准易科
    罰金或易服社會勞動」，但若犯罪情節輕微者，仍得斟酌個
    案情況決定是否准予易刑處分，以維護用路人安全，保障人
    民生命及身體法益等節，亦有易刑處分標準暨訂定緣由在卷
    可佐。惟依刑法第41條第1 項但書規定，受刑人是否得以易
    科罰金，仍應以受刑人是否有難收矯正之效或難以維持法秩
    序之情事，而為裁量決定。不論上開函文之性質為何，仍應
    受刑法第41條第1項但書規定之拘束。亦即縱使受刑人5年內
    3犯，或3年內2犯刑法第185 條之3 第1 項之罪者，但並無
    難收矯正之效或難以維持法秩序之情事者，仍可易科罰金。
    如受刑人並無上開情形，但認易科罰金不足以收矯正之效或
    維持法秩序者，亦可不予易科罰金。
　㈢近年來酒後駕車造成重大傷亡之事件頻傳，社會對於酒後駕
    車行為應予嚴懲已有高度共識，受刑人為智識經驗正常之成
    年人，對上情自難諉為不知；然其前於91年間因不能安全駕
    駛動力交通工具案件，經臺灣臺南地方法院91年度新交簡字
    第330號判處罰金25,000元確定後，又於102年間因相同案件
    案件，經臺灣高雄地方法院102年交簡字第700號判決處有期
    徒刑4月，併科罰金20,000元確定，其中有期徒刑部分於103
    年2月12日易科罰金執行完畢，再於103年間因相同案件，經
    同法院103年度交簡字第4366號判處有期徒刑5月，併科罰金
    15,000元確定，其中有期徒刑部分於103年10月3日易科罰金
    執行完畢，復於111年1月16日再犯本案等情，有臺灣高等法
    院被告前案紀錄表在卷為憑，受刑人前有多次酒駕案件經法
    院判處罪刑確定，顯見前案易科罰金等財產上負擔，已完全
    無法讓其記取教訓，又其本案所犯係駕駛曳引車附載半拖車
    上路，吐氣所含酒精濃度為每公升0.49毫克，對公共安全危
    害甚鉅，足認其無視於其他用路人生命身體安全之態度甚明
    ，惡性非輕，屢犯不悛，其所為具有高度危險性並嚴重侵害
    法秩序，顯難期待本次僅執行易刑處分即可收矯治之效或維
    持法秩序。檢察官審酌上開事由，認受刑人已4犯酒駕犯行
    ，且本次係駕駛半拖車，對於公共安全危害甚鉅，因此認定
    受刑人所處有期徒刑部分，如不入監執行，將難收矯正之效
    及維持法秩序，其裁量所依據之事實與卷內事證相符，亦與
    刑法第41條第1項但書、第4項之裁量要件具備合理關聯性，
    並無逾越或濫用裁量權之情事，難認該執行指揮有何違法或
    不當可言。抗告意旨認檢察官未就其有何難收矯正之效，而
    有發監執行必要等情予以說明云云，並非正確。
　㈣受刑人雖認其未有5年內3犯刑法第185條之3第1項之罪，與前
    述臺灣高等法院檢察署102年間研議不准予易科罰金執行之
    情形不同云云，然因該署已於111年間再行修正研議結果，
    橋頭地檢署亦於同年間訂定「臺灣橋頭地方檢察署審核酒駕
    案件是否准許易科罰金或易服社會勞動標準」，受刑人前開
    犯罪歷程，均符合前開修正後原則上不准易科罰金或易服社
    會勞動之規定。況上開規定僅係供檢察官作為執行時之參考
    而已，實際受刑人得否易科罰金，仍應以其是否有難收矯正
    之效或難以維持法秩序之情事，而為裁量決定，本件檢察官
    既依職權審酌受刑人再犯情形，具體敘明不予易科罰金之理
    由，且其裁量亦未見有何違法或不當等情，受刑人主張檢察
    官裁量有所違誤云云，自非可採。
　㈤抗告意旨雖稱：本案係由檢察官聲請簡易判決處刑，法院依
    簡易訴訟程序而為判決，堪認受刑人並無易科罰金難收矯正
    之效或難以維持法秩序等情。然刑事訴訴訟法第449條第3規
    定簡易程序之適用範圍，以所科之刑宣告緩刑、得易科罰金
    或得易服勞役之有期徒刑及拘役或罰金為限。至所科之刑得
    否為易刑之處分，仍應由檢察官依刑法第41條規定就個案情
    節加以審認，非謂一經法院以簡易判決程序諭知得易科罰金
    之刑度，受刑人即無易科罰金難收矯正之效或難以維持法秩
    序，執行檢察官均應准為易刑處分等情，抗告意旨上開所認
    ，顯有誤會。
　㈥受刑人雖以其上開家庭狀況為由提起抗告。惟現行刑法第41
    條第1 項有關得否易科罰金規定，業已於94年2月2日修正時
    刪除「受刑人因身體、教育、職業、家庭之關係或其他正當
    事由，執行顯有困難」要件，亦即執行檢察官考量是否准予
    受刑人易科罰金時，僅須審酌是否具有「確因不執行所宣告
    之刑，難收矯正之效，或難以維持法秩序」事由為裁量，而
    無庸審酌受刑人是否因身體、教育、職業或家庭等事由致執
    行顯有困難，倘檢察官未濫用權限，自不得任意指摘為違法
    ；又受刑人稱其若入監服刑，將會對家庭其他成員產生若干
    不便等情，本即其犯罪所須付出之代價，實為制度所必然，
    若受刑人確有因入監執行，而有需社福單位介入協助之情形
    ，亦可循相關管道提出申請，上情均非執行檢察官於決定是
    否命受刑人入監執行所應斟酌審查之法定事由。
　㈦至受刑人另主張其現正接受戒除酒癮之治療，認無入監執行
    之必要云云，並提出診斷證明書為佐。惟受刑人自91年起迄
    今已有多次酒後駕車之前案紀錄，若有意反省並透過酒癮治
    療改過自新，即不可能在此近20年間反覆再犯酒後駕車之罪
    名。況且酒後駕車之罪名並非處罰濫用酒精之行為，而係處
    罰飲酒逾量後駕車上路之行為，此等輕忽其他用路人生命身
    體安全之心態，並非接受酒癮治療所能根除，則受刑人據此
    主張檢察官之裁量不當云云，亦非可採。
五、綜上所述，本案受刑人遭判處之有期徒刑得否易科罰金，乃
    屬檢察官指揮執行時之職權裁量之行使，檢察官於審核本件
    是否應准予易科罰金時，既已給予受刑人陳述意見之機會，
    復已詳細斟酌其犯罪情節、對社會造成之危害、如准予易科
    罰金將難收矯正之效及難以維持法秩序等情。本院認為檢察
    官之執行指揮並無程序上之明顯瑕疵，其裁量權之行使亦無
    逾越法律授權或恣意專斷等情事，難謂有何不當或違法之處
    。原審詳予審酌上情後，敘明裁定理由認為檢察官不准受刑
    人易科罰金之執行命令，並無違法或不當，經核並無違誤。
    受刑人以上開抗告意旨指摘原裁定為不當，為無理由，應予
    駁回。
據上論結，應依刑事訴訟法第412條，裁定如主文。　
中　　華　　民　　國　　111 　年　　11　　月　　30　　日
                  刑事第四庭    審判長法  官 黃建榮
                                      法  官 林書慧  
                                      法  官 黃宗揚
以上正本證明與原本無異。
不得再抗告。
中　　華　　民　　國　　111 　年　　11　　月　　30　　日
　　　　　　　　　　　　　　　　　　　書記官  秦富潔